臺灣臺中地方法院簡易民事判決
109年度中簡字第3529號
原      告  詹永祥  
訴訟代理人  曾淑雲  
被      告  江重宜即江重宜建築師事務所

上列當事人間返還報酬事件，本院於民國110年12月14日言詞辯
論終結，判決如下：
    主      文
被告應給付原告新臺幣59,487元，及自民國110年2月21日起至清
償日止，按年息百分之5計算之利息。
原告其餘之訴駁回。
訴訟費用由被告負擔百分之41，餘由原告負擔。
本判決第一項得假執行。
    事實及理由
壹、程序事項：
　　按被告於訴之變更或追加無異議，而為本案之言詞辯論者，
    視為同意變更或追加，民事訴訟法第255條第2項定有明文。
    查原告起訴時原聲明第1項係請求：「被告應給付原告新台
    幣（下同）146,040元」（見本院卷第17頁），嗣於民國110
    年2月7日以書狀變更聲明一為：「被告應給付原告146,040
    元，及自民事準備書狀送達被告之翌日起至清償日止，按年
    息百分之5計算之利息」（見本院卷第123頁），且經被告於
    本院110年2月25日言詞辯論時所不爭執並為本案之言詞辯論
    （見本院卷第139-141頁），經核與前揭規定相符，應予准
    許。
貳、實體事項：　　
一、原告起訴主張：
　㈠兩造於102年10月31日就原告所有、坐落於台中市○○區○○○段0
    00000地號土地上之建築物（下稱系爭建物）為整體規劃設
    計監造，簽定委託整體規劃設計監造服務契約（下稱系爭契
    約），金額合計35萬元(含稅)。上開金額之給付方式共分5
    期，根據系爭契約給付辦法（見本院卷第25頁），第1期於
    簽定契約時給付40％即14萬元，第2期於設計發展定案（含建
    照請領）時給付30％即105,000元，第3期於第一、二階段施
    工圖預算完成時，給付15％即52,500元，第4期於第一階段施
    工預算執行超過50％時給付10％即35,000元，第5期於工程驗
    收完成時給付5％即17,500元。原告已於102年11月5日以支票
    號碼EA0000000號支票給付被告第1期款14萬元（見本院卷第
    41頁），而第2期款原告原應給付被告105,000元，然被告提
    出需由原告代繳建築師公會之規費作為保證金，日後退費時
    多退少補之，故原告於給付第2期款之時程即在被告之要求
    下給付被告代收設計費165,780元及代收保證金85,260元，
    於102年12月23日共計以匯款之方式給付251,040元予被告（
    見本院卷第39頁），至此，原告業已給付391,040元與被告
    。
　㈡系爭契約預計分兩階段執行，第1階段以系爭建物建築許可核
    准範圍為工程執行目標，執行期間預估於102年12月至103年
    6月完成，第2階段則預定以系爭建物之完成全部景觀工程為
    目標，執行期間預估於103年7月至103年9月間完成。而系爭
    建物之建照（下稱系爭建照）請領所需的所有费用，包含現
    況測量、地籍套繪、界點成果圖、高程测量、地質鑽探費用
    、報告書分析及土木技師簽證等費用共計30,700元，原告皆
    於被告協助請領系爭建照時即102年11月5日以支票號碼EA00
    00000號支票給付被告（見本院卷第41頁）。然因系爭契約
    進度延宕，故原告於103年1至2月間曾以電話聯繫被告，若
    系爭建照未能核發即成就要取消，最終系爭建照請領完成日
    為103年4月15日（見本院卷第43頁），然此際施工計畫已與
    原訂計畫相差半年，且後續包含施工圖、預算書等，被告皆
    未完成，故系爭契約之第3、4、5期進度即無執行之可能。
　㈢綜上，原告實際已支付391,040元予被告，已超過系爭契約所
    定之35萬元，故請求被告返還代繳、代收費用41,040元及系
    爭契約中未履行之第3、4、5期費用共計105,000元（計算式
    ：52,500+35,000+17,500＝105,000）。並聲明：⒈被告應給
    付原告146,040元，及自民事準備書狀送達被告之翌日起至
    清償日止，按年息百分之5計算之利息。⒉訴訟費用由被告負
    擔。⒊願供擔保，請准宣告假執行。　
  ㈣對被告答辯之陳述：　　
　1.兩造於102年10月31日簽定系爭契約，然最終辦理的項目範
    圍未完成基地建築，其中系爭建物之建築執照也已過期失效
    ，原告認系爭契約已經無實質效益，因此多次向被告要求清
    算系爭契約之給付金額(見本院卷第131-133頁)，但被告以
    工作繁忙、會計人員更替為由一再推託，不願與原告處理結
    清，系爭契約雙方早已無信任基礎，契約應已終止。被告雖
    一再宣稱已完成施工圖，然並未曾與原告確認過施工圖完成
    的所有細節內容，亦未將紙本與電子圖檔交付與原告施工圖
    內容應該要能協助原告理解各部位施工的細節，以便原告能
    針對施工材料、工法等加以監控。原告最後一次與被告討論
    施工圖乃係關於該系爭建物之開窗戶後與隔壁建築的距離、
    大門的角度與大小階段，後來因為系爭建物之建築執照取得
    的困難與拖延，而當時在無從得知系爭建照何時能取得和系
    爭建物完成恐遙遙無期的情形下，遂得知就算執著於系爭建
    物完成亦來不及使用，因此後續也未與被告積極討論施工細
    節。被告所附的檔案資料是103年1月13日當天的資料，但建
    築執照是在103年4月15日才出來，建築執照未下來前，原告
    根本無從得知此建案是否確定能成案，怎可能預先與被告討
    論施工圖之事，需先有建照，才有後續施工圖的問題。而被
    告所闡述已經請水電技師畫施工圖，也付款給水電技師，但
    該請款單是在104年10月13日，該請款單與被告所附的檔案
    資料已經相隔1年9個月，且該請款日期也已經是系爭建照延
    期之後。兩造亦未在系爭建照延期後繼續討論和確認施工圖
    細節。且被告縱使請水電技師協助畫水電施工圖亦應與原告
    解釋所有細節內容，讓原告了解並確認，兩造達成共識才是
    服務契約的精神。被告一再宣稱施工圖已完成，但是原告根
    本未曾自被告處了解具體的施工內容，更未曾確認完成，何
    來已完成施工圖？既然沒有確認施工圖就不可能有預算書。
    再者，被告清楚第3期之的重心必須在預算書完成、多方鑑
    價確認才屬完成，但被告卻只是避重就輕談論、未與原告確
    認之施工圖，甚至要求該期八成費用實屬無理由。根據系爭
    契約第3期的工作內容是施工圖預算完成，如前述，兩造根
    本未在施工圖完整確認每一項施工細節，被告亦未發包做成
    预算書。系爭契約上明定酬金給付辦法就是依照期別，完成
    各階段性工作後才支付設計報酬。原告從未同意被告可以扣
    留款項，更不可能同意被告可以就扣留的溢收款項於未告知
    原告前提下扣取費用。況且，被告根本從未誠實告知原告建
    築師公會實際的退款情形。
  2.關於系爭建照報開工與延期一事，當時原告是採納被告建議
    報開工(假動工)與延期才得以讓建築執照存續，換取時間思
    考是否要繼續蓋。且當下被告也告知開工或者系爭建照延期
    都可以請辦公室小姐自己跑，甚至請認識的技師幫忙，事情
    簡單無須費用就可以處理，故原告才同意讓系爭建照延期，
    當下若被告明確表達系爭建照延期的費用，原告也未必同意
    系爭建照延期。又根據被告提供的技師資料回函亦表示:「
    建照竣工展延已到期，營造未實際施工費用免收。」（見本
    院卷第111頁），更可以證明當初被告是告知原告這些行政
    流程可以幫忙不用費用。其次，如果當時有告知原告需要費
    用，被告肯定也會提供請款條予原告，所以當時事實就是被
    告告知原告延期系爭建照無須費用，纯粹幫忙。事前既無任
    何請款條，卻在今日提出費用請求，且還是單方決定以溢收
    款先扣，甚至要求此費用協商，原告無法接受。
二、被告則以：
  ㈠被告已完成系爭契約第1期、第2期之進度，並已收受原告所
    給付之第1期、第2期之金額合計245,000元部分，對此，被
    告並不爭執。
  ㈡原告所提「102年12月23 所繳給社團法人台中縣建築師公會2
    51,040元一事」，係為契約所委託之建築師所屬建築師公會
    代收私人案工作報酬(依建築物面積計算代收金額含建照圖
    說審查費、公會事業費等)之機制(公家案則免)，該機制乃
    全國各縣市建築師公會為保障其所屬建築師會員私人案工作
    報酬確實收取之「代收制度」，並非繳交予被告。社團法人
    台中縣建築師公會上述代收機制規定，所屬建築師在申請建
    築執照時須先向所屬公會掛號由公會指派建築師予以協審通
    過後，再由建管單位審查；建照掛號時，公會即依設計建築
    物面積開列代收金額，須由業主繳交後方始完成掛照程序。
    系爭建照代收款按建照審查進度於102年12月31日、103年5
    月2日分兩次退款至被告帳戶分別為85,260 元及149,830元
    共計235,030 元(見本院卷第195-197頁）)。亦即社團法人
    台中縣建築師公會已收取上述建照代收金中之建照圖審圖費
    及事業規費計15,950元（原告第二期已繳之251,040元－社團
    法人台中縣建築師公會退款235,030 元＝社團法人台中縣建
    築師公會已收取建照圖審圖費及規費15,950元）。而兩造間
    爭議之金額應為130,090元【即251,040(原告第二期已繳之
    公會代收金)-105,000(契約第二期服務金)-15,950(公會收
    取之建照圖審圖費及事業規費)=130,090元)】。
  ㈢被告請領系爭建照因其建築基地四周未臨接可供排水之水溝(
    周邊皆為水利灌溉溝不准搭排)，因此為處理此問題，對系
    爭建照取得時程稍有延遲，並非被告有意延宕。至原告稱「
    103 年1至2月有電話聯絡系爭建照未完成就要取消。」云云
    ，並非事實。按系爭建照於103年4月中旬取得時，原告告知
    被告因錯過開工時辰(民俗原因）須再另看時辰擇期發包，
    被告完成建築執照圖掛照後，便依系爭契約執行施工圖之繪
    製，亦委託開業之水電技師繪製水電圖(建照圖不含水電圖
    面)，並已給付水電技師10,000之設計費用（見本院卷第103
    頁），施工圖於繪製期間多次與原告討論機台放置位置，並
    就討論結果著有手稿（見本院卷第153-161頁），且全套施
    工圖於取得建照後，其紙本（見卷附系爭建物新建工程圖）
    及電子圖檔（見本院卷第97-101頁）亦均交予原告，原告稱
    被告並未交付系爭建物施工圖與原告，此並不符合常情。而
    由於原告指示被告延後發包工作，因此被告預期工程預算將
    於原告確認發包時程始製作交付（按建材會隨時間有市場價
    格變化，因此預算製作時間儘量接近工程發包時間)。不過
    被告確已依契約完成施工圖並將成果交付原告，即使未含系
    爭建物預算書，原告亦應支付系爭契約第3期款八成之約定
    金額即42,000元（計算式：52,500*0.8＝42,000）。
  ㈣依建築法第54條規定「領照之日起應於六個月內開工且得展
    期一次(期限三個月），若逾展期期限仍未開工者，其建照
    失其效力」。故自103年4月中旬領得系爭建照之日起至多9
    個月內(即104年元月中旬前）就必須辦理開工，所以早於10
    3年底前原告即指示被告籌謀辦理再延長上述建照效力之「
    開工行為」(按建築法第53條「建築執照應核定其建築期限
    ，建築期限以開工之日起算，承造人因故未能於建築期限內
    完工時，得申請展期一年，並以一次為限。已逾展期期限仍
    未完工者，其建造執照自展期之期限屆滿之日起失其效力。
    」）。然辦理開工並延長建照期限係契約約定以外工作，當
    時原告尚有餘款存放於被告帳戶，因此便以口頭約定所有開
    工至代找營造廠及其技師等費用均從帳戶餘款扣除。於徵得
    原告同意下，被告方進行為期達23 個月(自104年1月起至10
    5年11月止)之延長建築執照工作：⒈代找簽證營造廠及其專
    任技師、⒉代找跑照小姐辦理開工並繳納營造開工簽證規費
    、⒊繳納開工前空污費、⒋繳納簽證營造廠其專任技師出差暨
    簽證費、⒌該期間各項公家函文釋疑並代擬文回覆等工作。
    詎原告直至建築執照延至105年底為止均不進行發包施工，
    致使建照執照超過展期期限而失效。原告竟然完全否認其指
    示被告進行開工及代找簽證營造廠及其專任技師等延長建築
    執照工作之種種工作勞務，甚至指稱自開工之後所有工作均
    是被告編造，上述各種收據也是被告自行製作編造云云，實
    在令被告完全無法接受。
  ㈤原告堅稱被告未與其確認過施工圖內容亦未發包做成預算書
    云云，然而原告卻同意使用系爭建物新建工程施工圖執行施
    工階段申報開工程序，詳如臺中市政府都市發展局所核發本
    係爭新建工程之建造執照(103 中都建字第01067號)勘驗記
    錄「已申報開工(104、2、6)」欄目所載「施工計畫書圖經
    申請人(即原告詹永祥)依規擬具符合規定 准予備案…。」(
    見本院卷第227頁) ，倘原告完全不認同系爭建物新建工程
    施工書圖(即上述建照所載施工計畫書圖)便應拒絕使用其來
    辦理後續施工階段之開工事宜等程序才符常理。惟原告既已
    使用被告花費相當人力及時日所製作之工程施工圖來辦理後
    續施工階段之開工事宜等程序，且該施工圖說係依法令來申
    請公家有關建築管理機關(即臺中市政府都市發展局)公開審
    理，亦順利通過該管機關審查通過准予開工在案(見本院卷
    第227頁)並無任何問題，然今推諉上開施工圖內容被告未與
    其確認過，而拒绝支付該系爭建物新建工程施工圖之製作費
    用，實在大違誠信原則。
　㈥茲就本件之服務費酬金及勞務費用分述如下：
　⒈就系爭契約內行為：
　　⑴被告已完成系爭契約第1期、第2期之進度，並已收受原告
      所給付之第1期、第2期之金額合計245,000元部分，對此
      ，被告並不爭執。
　  ⑵就第3期款52,500元部分：
  　　其工作項目包含完成施工圖及預算書，被告雖未完成預算
      書，然已完成系爭建物之施工圖，故原告仍應按業界慣例
      給付被告該期款8成之施工圖費用42,000元。
　　⑶就領取系爭建物建照之規費2,900元部分：
　　　系爭建物建照係於103年4月15日核發，該筆行政規費由被
      告於103年4月24日先行代原告墊付予臺中市政府，而依系
      爭契約第5條第10款約定，該部分之規費乃原告需自行負
      擔。
　　⑷就建築師公會扣繳之建照圖審圖費、事業費、事業補助費
      及稅款15,950元部分：　 
      依110年4月29日臺中市建築師公會中市建師(豐)字第018
      號函說明二所述，原告於102年12月25日繳納臺中縣建築
      師公會(臺中縣、市建築師合併前，此併稱臺中市建築師
      公會)代收設計費165,780 元及公約保證金 85,260元，合
      計251,040元。公會於103年1月份核退公約保證金85,260
      元。公會於建管單位核准建照之後，於103年5月2日扣繳
      事業費1,160元、事業補助費1,740元及代扣稅款13,050 
      元後，核退餘額149,830元予被告。由上函可知公會方面
      扣繳其應收事業費、事業補助費及被告稅款小計: 1,160+
      1,740+13,050=15,950元 (見本院卷第195頁)，此一部分
      金額，依系爭契約第5條第10款約定，亦屬原告需負擔之
      金額。
　　⑸綜上，原告就系爭契約內應給付被告之服務費酬金、勞務
      費用及規費、稅款等共計305,850元。
　⒉就系爭契約外原告委任被告延長系爭建照效期工作部分：
    ⑴辦理開工之12,500元及開工展延10,000元部分：
      由於需要延長系爭建照之效期，被告依原告指示辦理開工
      及開工展延，其中開工費用12,500元乃係被告之勞務費用
      ，係依時數計算所得，可參臺中市大臺中建築師公會之代
      辦業務成本參考表34-（6）、76-（2）項；而開工展延費
      用10,000元部分，依臺中市大臺中建築師公會之代辦業務
      成本參考表所示則為10,000元（見本院卷第235、236頁）
      ，此一部分均應由原告負擔。
    ⑵建築剩餘土石方核算10,000元勞務費部分：
      該筆金額亦屬開工程序中獨立且重要之工作事項（見本院
      卷第341頁），故亦應由原告負擔。計算方式可參臺中市
      大臺中建築師公會之代辦業務成本參考表34-（6）、76-
      （2）項
　　⑶營建工程空污防制費3,703元部分：
　　　此一部分為開工過程中之必要費用，且被告已先代為支付
      ，有收據可佐（見本院卷第237頁），應由原告負擔。
　　⑷營造技師逐簽申報費用6,000元部分：
　　　此一部分辦理延長系爭建照效期所必要之費用，且被告已
      先代為支付（見本院卷第239-240頁），亦應由原告負擔
      。
　　⑸23個月之行政費用共計46,000元部分：
　　　被告自辦理系爭契約外之建築行為至處理程序終結為止，
      共計23個月之顧問工作（自104年元月辦理開工申請、104
      年2月7日核准開工、開工展期至105年11月系爭建照失效
      止），期間包含代找簽證營造廠及其專任技師、營造廠開
      工簽章、各項現場勘驗及公家函文釋疑並代擬文回覆，暨
      行政郵電交通費用，以每月2,000元平均攤提，共計46,00
      0元（2,000×23＝46,000），亦應由原告負擔。
　　⑹綜上，被告受原告指示辦理系爭契約外就系爭建照展延之
      服務費酬金、勞務費用及必要費用等共計88,203元。
　⒊綜上所述，原告應給付被告之金額共計394,053元，而原告前
    已給付被告之總金額僅為391,040元，尚不足3,013元，故原
    告請求被告返還報酬146,040元，並無理由等語，資為抗辯
    。
  ㈦並聲明：原告之訴駁回。
三、得心證之理由：
　㈠兩造於102年10月31日就原告所有之系爭建物為整體規劃設計
    監造，簽定系爭契約，金額合計35萬元(含稅)，上開金額之
    給付方式共分5期，根據系爭契約給付辦法（見本院卷第25
    頁），第1期於簽定契約時給付40％即14萬元，第2期於設計
    發展定案（含建照請領）時給付30％即105,000元，第3期於
    第一、二階段施工圖預算完成時，給付15％即52,500元，第4
    期於第一階段施工預算執行超過50％時給付10％即35,000元，
    第5期於工程驗收完成時給付5％即17,500元，原告已於102年
    11月5日以支票號碼EA0000000號支票給付被告第1期款14萬
    元，而第2期款原告原應給付被告105,000元，然被告提出需
    由原告代繳建築師公會之規費作為保證金，日後退費時多退
    少補之，故原告於給付第2期款之時程，即在被告之要求下
    給付被告代收設計費165,780元及代收保證金85,260元，於1
    02年12月23日共計以匯款之方式給付251,040元予被告，原
    告迄今業已給付391,040元與被告；又系爭建照係於103年4
    月15日核發，由於系爭建物並無法於期限內開工，故為維持
    系爭建照之效期，先於104年2月6日先行申報開工，竣工期
    限為自開工日起9個月，原竣工期限為104年11月6日，後依
    建築法第53條第2項規定申請展期一年，系爭建照迄105年11
    月6日後失效，而建築師公會所扣繳之事業費、事業補助費
    及代扣稅款共計15,950元（即原告當初給付予建築師公會之
    251,040元－第一次公會退費85,260元－第二次公會退費149,8
    30元＝15,950元）等節，有系爭契約書、台中商業銀行匯款
    單、支票、系爭建照、臺中市政府都市發展局建照執照（10
    3中都見字第01067號）、建造執照備註附表、建築管理紀錄
    表、勘驗紀錄表、臺中市政府都市發展局110年4月20日中市
    都建字第1100069266號函暨其附件、臺中市建築師公會110
    年4月29日中市建師（豐）字第018號函、臺中市政府都市發
    展局110年10月7日中市都工字第1100198324號函暨其附件、
    臺中市政府都市發展局110年10月25日中市都工字第1100210
    919號函暨及附件影本等件附卷可稽（見本院卷第25-33、39
    -43、143-152、177-188、195-201、297-300、301-312頁）
    ，並為被告所不爭執（見本院卷第85-87、213-216、339-34
    3頁），堪信為真，得採為判決基礎。惟原告主張系爭建照
    之領照費用2,900元及建築師公會扣繳事業費等計15,950元
    ，應包含於第2期款105,000元中（見本院卷第332頁）；且
    當初因被告建議原告以假開工方式保留系爭建照效力，且被
    告告知假開工並無須額外支出費用，原告方同意被告以假開
    工方式延長系爭建照之效期等語，則為被告所否認，並以前
    揭情詞置辯，是本件應審究者厥為：被告是否應返還原告報
    酬？其得扣抵之金額為何？若應返還，則應返還之金額為何
    ？茲分述如下：
  ㈡就被告主張系爭建照之領照規費2,900元，及建築師工會扣繳
    事業費等計15,950元，均不應包含於第2期款105,000元中，
    而應予扣抵部分：
　⒈按解釋意思表示，應探求當事人之真意，不得拘泥於所用之
    辭句，民法第98條定有明文，係因意思表示之解釋，應屬探
    求表意人為該意思表示之目的性及法律行為之和諧性。故如
    當事人對於契約有所爭執者，其於解釋時，應探求立約之真
    意，並所應力求者，應於解釋契約條款時，可斟酌訂約時客
    觀上所存在之一切情事而論，使契約當事人所欲達成之契約
    目的能夠達成，並且應不違背契約本質者，始稱符合公平正
    義之契約解釋。
　⒉經查，原告主張依系爭契約酬金給付辦法約定（見本院卷第2
    5頁），第2期款項105,000元之給付，其付款時機乃於系爭
    建物設計發展定案（含建照請領）時，故被告主張之系爭建
    照之領照規費2,900元及建築師公會扣繳之事業費等計15,95
    0元部分，既均係為了系爭建照請領而支出，應已包含在原
    告應給付被告之第2期款項105,000元中，被告不得另外向原
    告請求等語。惟觀諸系爭契約第5條第10款約定：「第五條
    ：甲方應提供之資料文件與辦理事項如下：（十）應繳納之
    各項規費」（見本院卷第29頁），可知就系爭建物之行政流
    程所需負擔之規費應由原告負擔之；其次，依系爭契約第2
    條第1款明定系爭契約之整體規劃設計酬金計35萬元整（含
    稅）可知，衡諸常情，該等費用應不包含行政規費在內，蓋
    行政規費往往依案件標的物之價值或繁雜程度等而有不同之
    收費標準，依理實難事先預定金額，是原告所應繳納之各期
    款項應不包含行政規費在內。原告雖主張依系爭契約第2條
    酬金給付辦法，第2期之付款金額欄中註明由業主繳納建築
    師公會之規費，退費時多退少補等語（見本院卷第25頁），
    且原告所繳納之105,000元明顯高於建築師公會之規費，是
    被告應就餘額部分退還給原告，而該部分建築師公會之規費
    金額亦應包含在第2期款項105,000元內等語（見本院卷第33
    3頁），然依系爭契約第2條酬金給付辦法，第2期之付款金
    額欄中僅明確註明「由業主繳納建築師公會之規費」，並未
    說明該等規費是否包含在第2期之付款金額105,000元中，至
    於其後所載之「退費時多退少補」等語，亦僅係就業主先行
    繳納建築師公會之規費予被告代為繳交後後，被告應負有多
    退少補予之原告之義務，而為說明，實難逕為建築師公會之
    規費金額包含在第2期款項105,000元內之推論。
　⒊此外，就系爭建照之領照費用2,900元部分，係被告協助原告
    請領系爭建照而支出規費，有臺中市政府都發局103年4月24
    日規費繳納收據聯在卷可稽（見本院卷第353頁），是被告
    持以與原告之主張扣抵，應予准許；至建築師公會扣繳事業
    費等計15,950元部分，既為兩造所不爭執（見本院卷第205
    、206、216頁），且有臺中市建築師公會110年4月29日中市
    建師（豐）字第018號函在卷可憑（見本院卷第195頁），則
    依前述規定意旨，應認被告主張該部分之扣抵均有理由。
　㈢就被告主張第3期款共計52,500元應予扣抵部分：
　⒈就系爭契約第2條約定，第3期款之款項52,500元之付款時機
    ，係以第一、二階段施工圖預算完成時，原告始應依約給付
    ，原告主張被告並未完成第3期之工作，故被告並無由向原
    告主張該筆52,500元之款項。被告固不否認未完成第3期工
    作所約定之預算書，惟表示伊業已完成系爭建物之施工圖，
    而依業界之慣例，施工圖與預算書之比例約為8：2，換言之
    ，施工圖之費用應為42,000元（52,500×0.8＝42,000），是
    縱被告無從向原告請求第3期款項52,500元，被告既已完成
    系爭建物之施工圖，且亦已將該施工圖之書面及電子圖檔交
    付予原告，自得向原告請求42,000元之款項等語。經查，依
    一般工程業界慣例，為避免於建照核發後無法立即發包，施
    工圖之繪製及建照資料之申請準備，二者是可以同時進行，
    並未違反任何明文之禁止規定，而本件被告於102年12月12
    日曾與原告及電機技師就系爭建物之施工圖討論機台放置位
    置討論，有被告提出之施工圖手稿在卷足憑（見本院卷第15
    3-161頁），依常情伊業應已將該施工圖之紙本及電子圖檔
    交付予原告，否則實無當初製作、討論之實益。參以系爭建
    照係於103年1月10日提出申請，有臺中市政府都市發展局11
    0年4月20日中市都建字第1100069266號函暨其附件在卷可佐
    （見本院卷第177-188頁），與兩造前開洽談施工圖手稿之
    時間相近，益徵被告所辯：施工圖之繪製及建照資料之申請
    準備，可以同時進行等語，非屬無據。
　⒉原告雖陳稱：系爭建照係於103年4月15日方取得，怎可能於
    建照尚未核發時即討論施工圖一事（見本院卷第140頁），
    且被告自始即未交付施工圖予原告（見本院卷第176頁）等
    語。惟查建築工程之進行，非僅有上游建材、原物料之採購
    ，就打鑿、挖掘、土方載運、擋土設施之設置、鷹架、鋼筋
    、混凝土、板模、泥作、水電、鐵工、門窗、玻璃、木作、
    油漆、景觀、消防、空調等，各個專業工班之安排進行及時
    間之調配，亦屬不可或缺，況如各個工班亦各有其工作同時
    進行，而有撞期之情形，則工程之發包時程勢必需要另行敲
    定，倘如原告所述，須待系爭建照核發後方討論施工圖之問
    題，非但無法立即發包，工期亦可能拖延甚久，反不利系爭
    建物之興建，故被告所辯施工圖之繪製及建照資料之申請準
    備二者同行並行等情，應屬合理。且依施工圖之存檔日期為
    103年1月13日可知（見本院卷第97頁），是被告應於系爭建
    照核發前，即透過與原告討論，而完成系爭建物大致之施工
    圖。衡諸常情，被告既耗費相當之人力、物力完成系爭建物
    施工圖，亦經歷與原告就機台位置討論過配置位置等節，則
    為達成系爭契約之目的，尚難認被告未將該等施工圖交付予
    原告甚明。
　⒊被告辯稱：系爭建物之施工圖與預算書之比例，依照業界之
    慣例，施工圖約佔8成之比例，預算書則約佔2成之比例一情
    ，據被告提出文為科技有限公司收費標準為證（見本院卷第
    275頁），而查上開收費標準，於RC構造為例，其於樓地板
    面積500平方公尺以下之結構及裝修估算約為7,550元，本院
    考量系爭建物之樓地板面積為467.77平方公尺（見本院卷第
    277頁），系爭建物之1樓為5.6公尺之挑高高度，且又有夾
    層之變化，系爭建物內另設有CNC車床、空壓機等機械設備
    （見本院卷第153-161頁），則系爭建物之機電設施實難與
    一般民宅相提併論，更有其複雜度，洵堪認定，是被告推估
    系爭建物之施工圖報價為10,000元，含稅加5％後則為10,500
    元，本院認尚屬合理。被告辯稱：系爭契約第3期款中施工
    費用與預算書之比例為8：2，而系爭契約第3期款52,500元
    經扣除預算書之費用10,500元後，以其施工圖費用42,000元
    與原告之主張予以扣抵，應有理由。
　㈣被告所為延長系爭建照效期之行為應屬系爭契約外之行為：
    系爭建照係於103年4月15日核發，而原告係於103年5月8日
    取得，並於103年5月8日領得系爭建照，系爭於104年2月6日
    先行申報開工，於104年2月7日開工，竣工期限為自開工日
    起9個月，原竣工期限為104年11月6日，後依建築法第53條
    第2項規定申請展期一年，系爭建照迄105年11月6日後失效
    等情，有系爭建照、建築管理紀錄表、勘驗紀錄表、臺中市
    政府都市發展局110年10月25日中市都工字第1100210919號
    函暨及附件在卷可考（見本院卷第43、149、151、299、301
    頁），堪認屬實。期間，被告提醒原告建築執照核發後6個
    月必須施工，否則會失效，可以延長3個月，故必須在9個月
    內辦理開工，以避免系爭建照失效等語（見本院卷第82頁）
    ，經原告採納，是被告在原告之指示下先於104年2月6日先
    行申報開工，且於104年2月9日先行繳納空氣污染防制費，
    有空氣污染防制費繳款單、空污費繳款收據、建築管理紀錄
    表在卷可據（見本院卷第107、109、149頁），堪信為真，
    是被告受原告指示為延長系爭建照效力之行為，乃屬系爭契
    約以外之行為至明，該部分之衍生費用，自應由原告另外負
    擔。原告雖主張該延長系爭建照效期之行為，被告當時曾允
    諾免費辦理云云（見本院卷第127頁），然自始無法提出任
    何證據以實其說（見本院卷第141頁），故無從採認。況查
    ，依系爭契約第一條第㈢項設計範圍，原告委任被告辦理之
    項目為：「⒈全區建築、景觀方案設計（含代辦委託結構設
    計、水電、消防及空調系統規劃設計）。⒉簡易水保、建照
    圖繪製、建築師簽證、及請領建照執照（含代辦委託結構設
    計、水電、消防及空調系統設計簽證）。⒊室內及景觀設計
    。⒋景觀施工圖繪製。⒌法定勘驗及工程重點監造。」依此觀
    之，系爭契約僅就系爭建照之「取得」有所約定，就系爭建
    照之效期展延則未在系爭契約約定範圍內，是以，被告就延
    長系爭契約效期之工作，自屬系爭契約約定範圍以外之行為
    ，其所衍生之費用自應由原告負擔。
　㈤茲就就系爭契約外原告委任被告延長系爭建照效期工作部分
    ，原告所應負擔之費用，分述如下：
  ⒈辦理開工之12,500元及開工展延10,000元部分：
    被告辯稱：由於需要延長系爭建照之效期，遂依原告指示辦
    理開工及開工展延，業經認定如前；然被告又辯稱：其中開
    工費用12,500元乃係被告之勞務費用，係依時數計算所得，
    而開工展延費用10,000元部分，依臺中市大臺中建築師公會
    之代辦業務成本參考表所示則為10,000元（見本院卷第235
    、236頁），此一部分自應由原告負擔等語，則經原告否認
    在卷。經查，被告所主張支出之開工費用12,500元，伊僅泛
    稱是勞務費用，並提出臺中市大臺中建築師公會之代辦業務
    成本參考表34(6)、76(2)為按（見本院卷第357、359頁），
    本院認除申報開工每次5,000元之費用及事務所人員1小時之
    諮詢費1,000元外，其餘均乏其依憑，無從採認，蓋此次僅
    是延續前次申請事宜進行公文往返，有簡便行文表、開工展
    期申報書、開工申報書等影本在卷可證（見本院卷第303-31
    2頁），實無另行支出其餘被告所主張之諮詢費用之必要。
    次查，被告主張開工展延10,000元費用部分，由於系爭建照
    已依原告申請辦理展延，已如前述，衡情該部分之費用支出
    ，確屬必要，故被告依臺中市大臺中建築師公會之代辦業務
    成本參考表29(1)所示（見本院卷第236頁），就該部分主張
    10,000元之費用扣抵，即有理由，應予准許。
  ⒉建築剩餘土石方核算10,000元部分：
    被告雖稱該筆金額亦屬開工程序中獨立且重要之工作事項（
    見本院卷第341頁），故亦應由原告負擔，然被告自始並未
    能提出相當實據以為證明，其逕以臺中市大臺中建築師公會
    之代辦業務成本參考表76(2)，計算諮詢費用等（見本院卷
    第350頁），乃乏所據，不足採信。故該部分之扣抵抗辯不
    應准許。
　⒊營建工程空污防制費3,703元部分：
　　此一部分為開工過程中之必要費用，且被告已為支付，有空
    氣污染防制費繳款單、空污費繳款收據在卷可稽（見本院卷
    第237頁），應由原告負擔，被告之主張，尚屬有理由。
　⒋營造技師逐簽申報費用6,000元部分：
　　此一部分辦理延長系爭建照效期所必要之費用，且被告已為
    支付，有技師簽名之收據在卷可憑（見本院卷第239-240頁
    ），亦應由原告負擔，被告之主張，為有理由。
  ⒌23個月之行政費用共計46,000元部分：
　　被告稱自辦理系爭合約外之建築行為至處理程序終結為止共
    計23個月之顧問工作（自104年元月辦理開工申請、104年2
    月7日核准開工、開工展期至105年11月系爭建照失效止），
    期間包含代找簽證營造廠及其專任技師、營造廠開工簽章、
    各項現場勘驗及公家函文釋疑並代擬文回覆，暨行政郵電交
    通費用，以每月2,000元平均攤提，共計46,000元（2,000×2
    3＝46,000），亦應由原告負擔，惟此一部分費用尚未據被告
    提出相當實據以實其說，且部分支出均已計算入辦理開工之
    12,500元及開工展延10,000元之費用中，而為扣抵，故仍不
    應予准許。
　⒍綜上，被告受原告指示辦理系爭契約外就系爭建照展延之服
    務費酬金、勞務費用及必要費用等，其得以主張與原告請請
    予以扣抵之金額為25,703元【（6,000元（辦理開工）+10,0
    00元（開工展延費用）+3,703元（營建工程空污防制費）+6
    ,000元（營造技師逐簽申報費用）＝25,703】。
　㈥承上，被告主張業已先行支出就契約內及契約外應由原告負
    擔之之必要費用，得與原告主張返還之金額予以扣抵之部分
    共計86,553元【15,950元（即契約內費用建築師公會扣繳事
    業費）+2,900元（領照費用）+42,000元（即第3期款施工圖
    部分）+6,000元（辦理開工）+10,000元（開工展延費用）+
    3,703（營建工程空污防制費）+6,000元（營造技師逐簽申
    報費用）＝86,553元。】。是原告得請求被告返還之金額即
    為原告102年12月23 所繳給社團法人台中縣建築師公會251,
    040元，扣除第2期款105,000元，再扣除上揭被告所得主張
    扣抵之金額86,553元，即59,487元（251,040-105,000-86,5
    53＝59,487），逾此部分，即無理由，不應准許。
　㈦末按給付無確定期限者，債務人於債權人得請求給付時，經
    其催告而未為給付，自受催告時起，負遲延責任；其經債權
    人起訴而送達訴狀，或依督促程序送達支付命令，或為其他
    相類之行為者，與催告有同一之效力，民法第229條第2項定
    有明文。再按遲延之債務，以支付金錢為標的者，債權人得
    請求依法定利率計算之遲延利息；另應付利息之債務，其利
    率未經約定，亦無法律可據者，週年利率為百分之5，同法
    第233條第1項前段及第203條亦有明文。查原告對被告請求
    返還報酬債權，核屬無確定期限之給付，亦無約定利率，是
    依前揭規定，原告催告請求被告自收受民事準備書狀繕本之
    翌日起支付遲延利息，是被告自收受民事準備書狀繕本翌日
    即110年2月21日起（見本院卷第135頁），即應負遲延責任
    。原告主張被告自110年2月21日起至清償日止，給付按年息
    百分之5計算之遲延利息，於法有據，應予准許。
四、綜上所述，原告依系爭契約之法律關係，請求被告給付原告
    59,487元，及自110年2月21日起至清償日止，按年息百分之
    5計算之遲延利息，為有理由，應予准許。逾此範圍之主張
    ，並無理由，應予駁回。
五、本件係依民事訴訟法第427條第1項規定適用簡易訴訟程序，
    所為被告敗訴之判決，依同法第389條第1項第3款規定，應
    依職權宣告假執行。原告雖聲明願供擔保請准宣告假執行，
    惟此乃促使本院注意，本院不另為准駁之諭知。
六、本件事證已臻明確，兩造其餘攻擊防禦方法及所提證據，核
    與判決結果不生影響，爰不逐一論述，併此敘明。
七、訴訟費用負擔之依據：民事訴訟法第79條。
中　　華　　民　　國　　110 　年　　12　　月　　30　　日
                  臺灣臺中地方法院臺中簡易庭
                                  法  官  林秉暉
以上為正本係照原本作成。
如不服本判決，應於送達後20日內，向本院提出上訴狀並表明上
訴理由，如於本判決宣示後送達前提起上訴者，應於判決送達後
20日內補提上訴理由書（須附繕本）。如委任律師提起上訴者，
應一併繳納上訴審裁判費。
中　　華　　民　　國　　110 　年　　12　　月　　30　　日
                                  書記官 王志伃